臺灣臺南地方法院刑事判決　　　　　　　95年度訴字第1706號
公　訴　人　臺灣臺南地方法院檢察署檢察官
被　　　告　丙○○
　　　　　　　　　　　號
指定辯護人　黃正彥律師
上列被告因偽造有價證券等案件，經檢察官提起公訴（95年度偵
字第15071號），本院判決如下：
    主  文
丙○○犯連續行使偽造私文書罪，處有期徒刑壹年，減為有期徒
刑陸月，偽造之「戊○○」署押貳枚，均沒收；又犯偽造有價證
券罪，處有期徒刑年貳月，偽造票號CH675826號，金額新臺幣
柒拾萬元之本票壹紙，沒收。應執行有期徒刑年陸月，偽造之
「戊○○」署押貳枚、偽造票號CH675826號，金額新臺幣柒拾萬
元之本票壹紙，均沒收。
其餘被訴部分無罪。
    事  實
一、丙○○因另案經檢察官通緝中，乃冒用其弟「戊○○」身份
    在外活動，於民國88年10月及11月間，在甲○○位於臺南市
    安平區○○路442巷63號6樓之3之住處內，以投資砂石買賣
    亟需資金為由，先向甲○○借款新台幣（下同）20萬元，詎
    丙○○未得其弟「戊○○」之同意，竟基於行使偽造私文書
    之概括犯意，在票號AC0000000號、面額46萬元，發票人劉
    永福之支票背面偽簽其弟「戊○○」名字作為背書，並交與
    甲○○供作擔保。其後丙○○又向甲○○借得30萬元，因丙○○久未還錢，甲○○乃再要求丙○○提出擔保，丙○○即
    承前之概括犯意，在票號AA0000000號、面額73萬元，發票
    人喻俊鴻之支票背面，偽簽其弟「戊○○」之姓名為背書人
    後，並將該支票交與甲○○供作擔保。此外，丙○○為取信
    甲○○其有還款誠意，復在票號675826號、面額為70萬元之
    本票發票人欄，偽簽其弟「戊○○」之姓名為發票人，而偽
    造有價證券1紙，交與甲○○供作擔保。詎丙○○交付之支
    票事後均退票，且丙○○亦未依約歸還款項，甲○○向「戊○○」提訴後發現戊○○並非丙○○本人，始查悉上情。
二、案經甲○○訴請臺灣臺南地方法院檢察署檢察官偵查起訴。
    理  由
壹、有罪部分
一、訊據被告丙○○固坦承有以其弟戊○○名義在上開支票背書
    及簽發本票之事實不諱，惟矢口否認有何偽造文書及偽造有
    價證券犯行，辯稱：因為伊在通緝中，無法請領支票使用，
    所以經過伊弟弟戊○○同意，才以他的名義申請支票，而供
    伊使用，現在戊○○的印鑑也在伊這邊，伊弟弟有同意伊使
    用他的支票，並以其名義在外做生意，既然同意負擔生意往
    來上之票據責任，則訂約、於客票上背書，伊弟弟亦明知伊
    在通緝期間，不可能以伊自己名義出面，故伊以戊○○名義
    為簽約等等行為，應該也在伊弟弟戊○○認識之內云云。經
    查，本件卷附2張支票均經被告背書及本票1張乃被告所簽發
    乙節，業經被告坦承不諱，核與證人甲○○證述相符，且有
    支票影本及正本各1張、本票影本1張附卷可稽，自堪信屬真
    實。而證人戊○○固到庭證稱被告丙○○要做生意，所以請
    領支票讓他使用等語，惟又證稱除請領支票讓被告使用外，
    並沒有同意被告以其名義做簽發支票以外其他用途，並證稱
    「這張支票（指票號AA0000000號支票）丙○○沒有拿給我
    背書，本票也沒有拿給我簽發。也沒有告知我要以我名義背
    書或簽發這兩張票據。」等語，足徵證人戊○○僅是因與被
    告是兄弟關係，所以單純地申請支票供被告使用，事先並不
    知本件支票及本票存在之事實，非同意被告可任意使用其「
    戊○○」身份為背書、簽發本票或其他一切法律行為。又被
    告辯稱其另一弟弟丁○○知悉戊○○有同意其使用「戊○○
    」身份在外活動云云，經證人丁○○結證稱：「（檢察官問
    ：戊○○如何陳述？）是很久以前說的，詳情我也不太記得
    ，戊○○有告訴我，丙○○拜託我二哥支票給他做生意。（
    檢察官問：是否僅提及請領支票部分而已，有無另外提及戊○○交付印章給丙○○的用意是隨便丙○○使用戊○○的名
    義在外做生意？）我聽到的是請領票據的部份，要開票，印
    章就要交給他，兄弟之間的幫忙。」、「（陪席法官問：你
    所知道的是否僅是丙○○有在使用戊○○支票此事而已？）
    是的，我知道丙○○有使用戊○○的支票。」等語（見本院
    卷第102、104頁），證人丁○○所證與戊○○所證互核相符
    ，由證人丁○○證詞更可知戊○○同意給丙○○使用者僅限
    戊○○名義申請的支票而已，尚非可以其身份為任何法律行
    為。而以空白支票借與他人使用之情形，在社會上尚不乏其
    例，蓋同意借者知悉其所負之責任為票據責任，而同意他人
    以其本人身份在外為一切行為者，因此種同意將負擔何種範
    圍之責任事前無從知悉，依常情應不會有人同意此種無範圍
    之概括授權，況被告復未能舉證其弟戊○○有此授權，則被
    告所為此項抗辯，要係諉卸之詞，不足採信。本件事證明確
    ，被告犯行堪以認定，應依法論科。
二、核被告所為，係犯刑法第201條第1項偽造有價證券罪、第21
    6條、第210條行使偽造私文書罪。按上訴人在支票背面偽造
    張某之署押，以為背書，其偽造支票背書，在票據法上係表
    示對支票負擔保責任之意思，為法律規定之文書，並非依習
    慣表示一定用意之證明，而其此項行為，足以生損害於他人
    ，故應成立偽造私文書罪。又其所偽造之此項署押，依法律
    規定，固應成立偽造私文書罪，但仍不失為偽造之署押，應
    依刑法第219條宣告沒收。（最高法院70年台上字第2162號
    判例參照）有關被告在支票背面背書之行為，公訴意旨認係
    構成變造有價證券罪嫌云云，顯與上揭判例意旨相違，自有
    未洽，惟其社會基本犯罪事實相同，本院仍得加以審理，因
    此，此部分犯罪事實起訴法條應予變更。又被告在本票上偽
    造署押之行為，為偽造有價證券行為之一部分；行使偽造有
    價證券之低度行為，為偽造有價證券之高度行為所吸收，均
    不另論罪。而偽造私文書後持以行使，偽造之前行為為行使
    之後行為所吸收，亦不另論。被告行為後，刑法第56條連續
    犯之規定，業於94年1月7日修正公布刪除，並於95年7月1日
    施行，則被告行使偽造私文書之犯行，因行為後新法業已刪
    除連續犯之規定，此刪除雖非犯罪構成要件之變更，但顯已
    影響被告刑罰之法律效果，自屬法律有變更，依新法第2條
    第1項規定，比較新、舊法結果，仍應適用較有利於被告之
    行為時法律即舊法論以連續犯（最高法院95年第8次刑事庭
    會議決議參照）。被告先後2次行使偽造私文書行為，時間
    緊接，犯罪構成要件相同，顯係基於概括犯意反覆為之，應
    依修正前刑法第56條規定論以一行使偽造私文書罪，並加重
    其刑。被告於票號AC0000000號支票上偽造文書後行使之犯
    行雖未經起訴意旨論及，但本院既認與起訴之票號675826號
    支票之偽造文書後行使之犯行屬連續犯關係，則前揭起訴意
    旨未論部分自亦為起訴效力所及，本院當得加以審理，附予
    說明。被告所犯上開偽造有價證券罪及行使偽造私文書罪，
    犯意各別，行為互殊，應分論併罰，而公訴意旨認被告背書
    之變造有價證券行為與偽造本票行為屬連續犯關係應論以一
    罪，亦有未洽，併予說明。爰審酌被告不思其弟申請支票供
    其使用之情，竟任意以其弟名義背書、偽造本票，其犯罪動
    機、目的、手段、對社會所生危害及犯後仍否認犯行態度難
    稱良好等一切情狀，分別量處如主文所示之刑。末查，被告
    上揭行使偽造私文書罪犯罪時間在96年4月24日以前，所犯
    刑法之罪名及所宣告刑度，合於96年罪犯減刑條例所定減刑
    要件，應予減刑二分之一，如主文所示；至於被告所犯偽造
    有價證券罪，因屬同條例第3條第15款所定不予減刑之罪，
    且所宣告之刑逾有期徒刑一年六月，故不予減刑。而按修正
    後刑法第2條第1項規定：「行為後法律有變更者，適用行為
    時之法律。但行為後之法律有利於行為人者，適用最有利於
    行為人之法律」。被告行為後，刑法第51條業於民國94年1
    月7日修正公布，並於95年7月1日施行，修正前刑法第51條
    規定：「數罪併罰，分別宣告其罪之刑，依左列各款定其應
    執行者：」其中第5款規定：「宣告多數有期徒刑者，於各
    刑中之最長期以上，各刑合併之刑期以下，定其刑期。但不
    得逾二十年。」修正後刑法第51條第5款規定：「宣告多數
    有期徒刑者，於各刑中之最長期以上，各刑合併之刑期以下
    ，定其刑期。但不得逾三十年。」比較結果，修正後刑法並
    非較有利於被告，依刑法第2條第1項前段之規定，仍應依修
    正前刑法，定其應執行之刑，以資懲儆。另偽造票號675826
    號、面額為70萬元，發票人「戊○○」之本票乙紙，依刑法
    第205條規定，不問屬犯人與否，併宣告沒收之，而本票上
    偽造之「戊○○」署押因本票已宣告沒收，故不另為沒收宣
    告；而票號AC0000000號、票號AA0000000號支票上「戊○○
    」背書之署押2枚，則應依同法第219條規定沒收之。
貳、不另為無罪諭知部分
一、公訴意旨略稱：丙○○基於意圖為自己不法所有之概括犯意
    ，明知自己無償債能力，竟於民國88年10月及11月間，在甲○○位於臺南市○○區○○路442巷63號6樓之3之住處內，
    以「蔡董」自稱並以投資砂石買賣亟需資金為由，連續向甲○○借款共計新台幣（下同）70萬元，詎丙○○事後竟未依
    約歸還款項，甲○○向「戊○○」提訴後發現戊○○並非丙○○本人，始知受騙。因認被告丙○○涉犯刑法第339條第
    1項之詐欺取財罪嫌云云。
二、
  (一)按犯罪事實，應依證據認定之，無證據不得認定其犯罪事實
    ；又不能證明被告犯罪者，應諭知無罪之判決，刑事訴訟法
    第154條第2項、第301條第1項分別定有明文。次按事實之認
    定，應憑證據，如未能發現相當證據，或證據不足以證明，
    自不能以推測或擬制之方法，為裁判基礎；認定不利於被告
    之事實，須依積極證據，苟積極證據不足為不利於被告之事
    實認定時，即應為有利於被告之認定，更不必有何有利之證
    據；又認定犯罪事實所憑之證據，雖不以直接證據為限，間
    接證據亦包括在內；然而無論直接或間接證據，其為訴訟上
    之證明，須於通常一般之人均不致有所懷疑，而得確信其為
    真實之程度者，始得據為有罪之認定。最高法院40年台上字
    第86號、30年上字第816號、76年台上字第4986號分別著有
    判例可資參照。
  (二)按刑事訴訟法第161條已於91年2月8日修正公布，修正後同
    條第1項規定：檢察官就被告犯罪事實，應負舉證責任，並
    指出證明之方法。因此，檢察官對於起訴之犯罪事實，應負
    提出證據及說服之實質舉證責任。倘其所提出之證據，不足
    為被告有罪之積極證明，或其闡明之證明方法，無從說服法
    官以形成被告有罪之心證，基於無罪推定之原則，自應為被
    告無罪判決之諭知，最高法院著有92年度台上字第128號判
    例可資參照。
三、本件公訴人認被告丙○○涉有詐欺罪嫌，無非以告訴人甲○○之指訴，及被告亦坦承冒用其弟「戊○○」名義，且借款
    後迄今尚未清償，並有面額46萬元、73萬元支票、退票理由
    單影本及正本各1張，面額70萬元本票1張為據。訊據被告丙○○固坦承自告訴人甲○○處拿到50萬元，惟堅決否認有何
    詐欺犯行，辯稱：我與甲○○係男女朋友，先是借款20萬元
    ，沒有開立支票，後來我與戴明雄去看砂石生意，甲○○覺
    得很好賺，才交中國信託的提款卡給我，讓我自己去領30萬
    元，也拿印章、密碼讓我自己去銀行領，我也是因為被別人
    跳票，才會沒有辦法還錢給他，沒有詐欺的意思，後來之所
    以交付票據，是我誠心誠意給他的。且已還款18萬元，僅欠
    32萬元等語。
四、按刑法第339條第1項詐欺罪之成立，以意圖為自己或第三人
    不法所有，以詐術使人將本人或第三人之物交付為要件。所
    謂以詐術使交付，必須被詐欺人因其詐欺而陷於錯誤，若其
    所用方法，不能認為詐術，亦不致使人陷於錯誤，即不構成
    該罪，最高法院46年度台上字第20號著有判例可參。故詐欺
    罪之成立，首要即被告有施用詐術使被害人陷於錯誤，經查
    ：
  (一)被告與告訴人熟識等情，固經證人己○○到庭證稱被告與告
    訴人曾一起去吃飯、出遊等情，足證兩人交情匪淺。惟就被
    告所辯是告訴人主動拿出20萬元，之後又交其提款卡讓其自
    行領款30萬元乙節，不但告訴人否認其事，同時證人己○○
    亦結證稱：「丙○○說他在作砂石生意，持票向甲○○調現
    ，週轉現金。」等語，足徵被告與告訴人間應確有借貸關係
    。又依告訴人提出之存摺影本所載，88年10月20日1筆支出
    30 萬元（見本院卷第134頁），而以提款卡領款不可能1筆
    領出30萬元，可知被告所辯是告訴人交付提款卡讓其自行去
    領款乙節並不可採。再被告辯稱是告訴人主動拿錢出來投資
    云云，告訴人既知作砂石生意者為戴明雄，若要投資，何不
    直接向戴明雄投資，還要轉一手，向被告投資呢？且被告既
    認定告訴人是主動投資，非被告向其借款，被告焉用提出票
    據給告訴人作為擔保？因此，顯然被告收到之50萬元乃向告
    訴人所借無誤，所以，被告才要提供支票及本票作為擔保。
  (二)又告訴人固主張先後借與被告40萬元、30萬元，共計70萬元
    。且證稱除存摺所示領出之60萬4000元外，其餘9萬6000元
    是向朋友所借云云。然依告訴人提出之第一銀行存摺所示，
    88年10月20日支出30萬、88年11月2日支出20萬；中國信託
    銀行存摺88年11月2日支出2筆，各為9萬7000元、7000元，
    有存摺影本附卷可參（見本院卷第134、135、137頁）。若
    被告所借第1筆為40萬元，領出30萬元，尚不足10萬元，為
    何是向朋友借9萬6000元，而不是10萬元？況且依該第一銀
    行存摺所載，領出30萬元後，尚有餘額17萬2930元，為何要
    向他人借9萬6000元？另88年11月2日自告訴人存摺共支出30
    萬4000元，如加上9萬6000元，雖恰好為40萬元，但告訴人
    於偵、審中均堅稱先借被告40萬元，再借30萬元，而告訴人
    主張領出借與被告之30萬元乃早於88年10月20日領出，因此
    ，當不可能是88年11月2日領出30萬4000元，並向朋友借9萬
    6000元後，將40萬元借與被告第1筆借款！若88年11月2日領
    出之錢是借與被告30萬元，依存摺所示，告訴人領出20萬元
    後，第一銀行存摺中尚有14萬5950元，可見告訴人於第一銀
    行之存款完全足夠借與被告之30萬元金額，為何要那麼麻煩
    ，另外再分2筆自中國信託銀行存摺中分別領出9萬7000元、
    7000元？告訴人所提出之領款資料與其所主張之借款70萬元
    乙節顯相互矛盾，實難令人置信。而被告既只承認收到50萬
    元，當以被告所說較可採信。
  (三)再查，被告既向告訴人借得50萬元，則本件爭議即在被告借
    款之初有無使用詐術並使告訴人陷於錯誤，而借與50萬元。
    依告訴人到庭具結所證被告開的是「賓士」的名車，出手又
    闊綽，每次出手都是幾十萬元在花等語（見本院卷第112頁
    ），被告既然「每次出手都是幾十萬元在花」，可見被告當
    時並非無資力之人。又被告交付之面額46萬及73萬元之客票
    雖嗣後均遭退票，但依告訴人所證被告交付的支票是客票，
    其向銀行照會過，信用正常等語（見本院卷第112頁）。被
    告交付告訴人客票時，發票人既信用正常，同時該2張支票
    係分別於88年12月30日、89年1月30日始遭退票，有卷附退
    票理由單可證（見94偵緝字第1026號卷第27、28頁），被告
    焉能於借款之初預知交付之客票以後會跳票，而以此苛責被
    告呢？此外，告訴人復證稱：「原來先是說要投資玉石，後
    來說是要投資砂石，我與己○○、戴明雄也都有同行外出去
    看過投資砂石的地方，所以才會相信丙○○。」、「當時之
    所以會借款給丙○○這麼多錢，是因為戴明雄在經營砂石買
    賣，與己○○也會常常跟我吃飯，戴明雄與丙○○告訴我他
    們要投資砂石買賣，且房地產已經很低落到谷底了，我認為
    可以投資看看，所以我才相信了。」等語（見本院卷第113
    、114頁）。告訴人所證，核與被告所辯借款是要投資戴明
    雄的砂石生意乙節相符，則被告何來使用詐術使告訴人陷於
    錯誤可言？
五、綜上所述，民事上之債務不履行，縱係出於可歸責於債務人
    之事由，苟無足以證明債務人自始蓄意以此行詐之積極證據
    ，亦不得以事後不履行債務之事實，推定其具有刑事犯罪之
    故意。本件被告固未清償向告訴人所借之50萬元，惟被告陷
    於支付不能，乃肇因於所交付告訴人之客票均遭退票所致，
    如該2張客票均未退票，其金額共計達119萬元，不但足供清
    償所借之50萬元，尚多出許多，則自不得僅因嗣後債務不履
    行之客觀結果，而推論被告於借款之初即存有詐欺取財之主
    觀犯意，被告與告訴人雙方之金錢借貸債務糾紛自應另循民
    事途逕解決。揆諸首開判例之意旨，被告所為尚與詐欺罪之
    構成要件不相當，當不能以詐欺罪相繩。職是，告訴人指摘
    被告未清償借款而有詐欺意圖，尚屬無據。此外，復查無其
    他足可證明被告犯詐欺取財罪之積極證據，因公訴意旨認此
    與上開論罪科刑部分為牽連犯關係，爰不另為無罪諭知。
據上論斷依刑事訴訟法第299條第1項前段、第300條，刑法第2條
第1項，修正前刑法第56條、刑法第201條第1項、第216條、第21
0條、修正前第51條第5款、刑法第第205條、第219條，中華民國
96年罪犯減刑條例第2條第1項第3款、第11條，刑法施行法第1條
之1，判決如主文。
本案經檢察官乙○○到庭執行職務。
中　　華　　民　　國　　96　　年　　7 　　月　　26　　日
　　　　　　　刑事第八庭    審判長法  官　彭喜有
　　　　　　　　　　　　　　      法　官　盧鳳田
　　　　　　　　　　　　　　      法　官　李東柏
以上正本證明與原本無異。
如不服本判決應於收受本判決後10日內向本院提出上訴書狀，並
應敘述具體理由。如未敘述上訴理由者，應於上訴期間屆滿後20
日內向本院補提理由書狀（均須按他造當事人之人數附繕本）「
切勿逕送上級法院」。
　　　　　　　　　　　　　　　　   書記官　黃傳鈞
中　　華　　民　　國　　96　　年　　7 　　月　　26　　日
附錄：本案論罪科刑法條全文
中華民國刑法第201條第1項：
  意圖供行使之用，而偽造、變造公債票、公司股票或其他有價
  證券者，處3年以上10年以下有期徒刑，得併科3千元以下罰金
  。
中華民國刑法第210條：
  偽造、變造私文書，足以生損害於公眾或他人者，處5年以下
  有期徒刑。
中華民國刑法第216條：
  行使第210條至第215條之文書者，依偽造、變造文書或登載不
  實事項或使登載不實事項之規定處斷。
附記事項：告訴人或被害人對於判決如有不服，請具備理由逕向
檢察官聲請檢察官提起上訴，其上訴期間之計算，係以檢察官收
受判決正本日期為準。
